臺灣桃園地方法院民事裁定
111年度消債清字第71號
聲  請  人 
即  債務人  張飛龍    

代  理  人  韓瑋倫律師(法扶律師)
上列當事人因消費者債務清理事件聲請清算，本院裁定如下：
    主  文
一、債務人張飛龍自民國一百一十一年十月三十一日上午十時起
    開始清算程序。
二、命司法事務官進行本件清算程序。
    理  由
一、按債務人不能清償債務或有不能清償之虞者，得依本條例所
    定更生或清算程序，清理其債務；債務人對於金融機構負債
    務者，在聲請更生或清算前，應向最大債權金融機構請求協
    商債務清償方案，或向其住、居所地之法院或鄉、鎮、市、
    區調解委員會聲請債務清理之調解；自債務人提出協商請求
    之翌日起逾30日不開始協商，或自開始協商之翌日起逾90日
    協商不成立，債務人得逕向法院聲請更生或清算，消費者債
    務清理條例（下稱消債條例）第3條、第151條第1項及第153
    條分別定有明文。揆諸消債條例之立法目的，乃在於使陷於
    經濟上困境之消費者，得分別情形利用更生或清算程序清理
    債務，藉以妥適調整債務人與債權人及其他利害關係人之權
    利義務關係，保障債權人之公平受償，並謀求消費者經濟生
    活之更生機會，從而健全社會經濟發展（消債條例第1條參
    照）。準此，債務人若有不能清償債務或有不能清償債務之
    虞，且客觀上並無濫用更生或清算程序之情事，自應使其藉
    由消債條例所定程序以清理債務。次按法院開始清算程序之
    裁定，應載明其年、月、日、時，並即時發生效力；法院開
    始更生或清算程序後，得命司法事務官進行更生或清算程序
    ，消債條例第83條第1項、第16條第1項前段亦有明定。
二、聲請意旨略以：聲請人因有不能清償債務之情事，前於民國
    111年4月8日向本院聲請債務清理之調解，惟於同年5月5日
    調解不成立。又聲請人未經法院裁定開始更生程序或許可和
    解或宣告破產，爰依法聲請清算等語。　　
三、經查：
（一）本條例所稱消費者，指5年內未從事營業活動或從事小規
      模營業活動之自然人；前項小規模營業指營業額平均每月
      新臺幣（下同）20萬元以下者，消債條例第2條第1、2項
      定有明文。又消債條例第2條第1項所稱5年內從事小規模
      營業活動，係指自聲請更生或清算前1日回溯5年內，有反
      覆從事銷售貨物、提供勞務或其他相類行為，以獲取代價
      之社會活動，依其5年內營業總額除以實際經營月數之計
      算結果，其平均營業額為每月20萬元以下者而言，例如：
      平均月營業額未逾20萬元之計程車司機、小商販等即屬之
      （辦理消費者債務清理事件應行注意事項第1點參照）。
      本件聲請人陳稱其自109年4月起至同年6月間於加拿大哥
      倫比亞中學擔任宿舍管理員，薪資均係以現金發放，109
      年7月起至110年2月間無業、110年3月起迄今於豐達保全
      股份有限公司擔任保全人員等語，並提出勞工保險異動查
      詢、110年4月至111年1月豐達保全薪資明細單、108年至1
      10年度綜合所得稅各類所得資料清單等件為憑（見調解卷
      第18、20至22頁、本院卷第43至48、51至55、75頁），復
      無證據證明聲請人於聲請前5年內有從事營業活動，應認
      聲請人屬消債條例第2條第1、2項規定所稱之消費者，合
      先敘明。
（二）聲請人前於111年4月8日向本院聲請債務清理之調解，同
      年5月5日調解不成立，核與本院111年度司消債調字第207
      號卷宗資料無訛，堪可認定。本院另向各債權人函詢聲請
      人目前積欠之債務金額，據渠等回覆如附表所示，共計15
      14萬2822元。是聲請人向本院聲請清算，本院即應綜合聲
      請人目前全部收支及財產狀況，評估其是否已達不能維持
      符合人性尊嚴之最低生活條件，而有「不能清償債務或有
      不能清償之虞」情形。
（三）依聲請人提出之財產及收入狀況說明書、保單價值查詢、
      全國財產稅總歸戶財產查詢清單等資料（見調解卷第8、1
      9頁、本院卷第19至20、41、49頁），顯示聲請人截至111
      年2月14日為止，尚有富邦人壽保單價值共計9萬2633元，
      除此之外，別無任何財產。另收入來源部分，聲請人聲請
      清算前2年期間，係自109年4月8日起至111年4月7日止，
      故以109年1月起至110年12月止之所得為計算。據聲請人
      陳報其於109年4月起至同年6月每月薪資係3萬5000元，10
      9年7月起至110年2月間無業，110年3月起迄今每月薪資3
      萬4000元，並提出財產及收入狀況說明書、109年度綜合
      所得稅各類所得資料清單、110年4月起至111年1月止之薪
      資明細單為憑（見調解卷第8、20至22頁、本院卷第19至2
      0、45、51至55頁），聲請人於109年至110年間收入共計4
      4萬5526元（計算式：3萬5000元×3個月＋35萬9290元＝46萬
      4290元），平均每月收入為1萬8564元（計算式：44萬552
      6元÷24個月＝1萬9345元，元以下四捨五入）。然聲請人既
      陳報其自110年3月起迄今每月薪資3萬4000元，自應以3萬
      4000元作為聲請人計算其償債能力之基準。
（四）又債務人聲請更生或清算時所提財產及收入狀況說明書，
      其表明每月必要支出之數額，與本條例第64條之2第1項、
      第2項規定之認定標準相符者，毋庸記載原因、種類及提
      出證明文件；債務人必要生活費用，以最近1年衛生福利
      部或直轄市政府所公告當地區每人每月最低生活費1.2倍
      定之。受扶養者之必要生活費用，準用第1項規定計算基
      準數額，並依債務人依法應負擔扶養義務之比例認定之，
      消費者債務清理條例施行細則第21條之1第3項、消債條例
      64條之2第1、2項定有明文。查聲請人主張其目前每月個
      人生活必要支出1萬8337元及扶養其父母每月分別各1萬元
      及5000元等情，並提出戶籍謄本、聲請人父母於109年至1
      10年度綜合所得稅各類所得資料清單、全國財產稅總歸戶
      財產查詢清單、存摺明細在卷為憑（見調解卷第28頁、本
      院卷第61、77至87、91至107頁）。聲請人雖主張其父母
      之扶養義務人有3人（見調解卷第8頁背面），然據其提出
      之共同扶養義務人之戶籍謄本僅有1人觀之（見本院卷第8
      9頁），應係聲請人與其弟2人共同扶養父母，則渠等每月
      個人受扶養之生活必要支出應各為9169元（計算式：1萬8
      337元÷2個人＝9169元，元以下四捨五入）以下，始毋庸提
      出證明文件。又按民法第1117條第1項規定，受扶養權利
      者，以不能維持生活而無謀生能力者為限。而同條第2項
      僅規定，前項無謀生能力之限制於直系血親尊親屬不適用
      之，並非規定前項之限制，於直系血親尊親屬不適用之。
      是直系血親尊親屬，如能以自己財產維持生活者，自無受
      扶養之權利；易言之，直系血親尊親屬受扶養之權利，仍
      應受不能維持生活之限制（最高法院86年度台上字第3173
      號判決意旨參照）。查然聲請人父親109年及110年度分別
      有銀行定存利息所得1萬5700元、1萬3620元，每月復領有
      老年基本保證年金3772元，每年領有老人健保補助及重陽
      敬老禮金各4000元及2000元，其存摺截至111年8月4日尚
      有餘額42萬0186元；聲請人母親109年有銀行定存利息所
      得及股利所得共計7萬5194元、110年有銀行定存利息所得
      、其他利息及股利所得共計14萬5181元，每月復領有國民
      年金老年年金4315元、每年領有老人健保補助及重陽敬老
      禮金各3324元及1500元，其存摺至111年8月8日餘額尚有5
      6萬0504元，有渠等109年至110年度綜合所得稅各類所得
      資料清單、全國財產稅總歸戶財產查詢清單、存摺明細在
      卷為憑（見本院卷第77至87、91至107頁），難認有何不
      能維持生活，故聲請人此部分扶養費支出難認有必要，應
      予剔除。據此，聲請人每月必要支出即為其個人之必要支
      出1萬8337元，洵堪認定。
（五）綜上，聲請人之財產不敷清償如附表所示之債務如前述，
      且聲請人目前每月收入3萬4000元，扣除每月必要生活支
      出1萬8337元觀之，賸餘1萬5663元可供清償，本院審酌聲
      請人現年54歲（57年出生），距勞工強制退休年齡（65歲
      ）尚有11年，及其積欠之債務利息或違約金仍在增加中等
      節，認聲請人客觀上對已屆清償期之債務有持續不能清償
      或難以清償之虞，有藉助清算制度調整其與債權人間之權
      利義務關係而重建其經濟生活之必要，應許聲請人得藉由
      清算程序清理債務。
四、綜上所述，聲請人係消費者，已達不能清償債務之程度，經
    消費者債務清理調解不成立，而查無消債條例第6條第3項、
    第8條或第82條第2項所定應駁回清算聲請之事由，則其聲請
    ，應屬有據，爰裁定准許。並依同條例第16條第1項規定，
    命司法事務官進行清算程序如主文。
中　　華　　民　　國　　111 　年　　10 　 月　  31  　日
                  民事第四庭  法　官　陳昭仁
以上正本係照原本作成。
本裁定不得抗告。
本裁定已於111年10月31日上午10時公告。　
中　　華　　民　　國　　111 　年　　10　　月　　31　　日
                              書記官  陳佩伶
附表：
編號 債權人名稱 債權數額 備註 1 台新國際商業銀行股份有限公司 239萬2245元 見調解卷第43頁 2 台北富邦商業銀行股份有限公司 79萬245元 見調解卷第44-45頁 3 富邦資產管理股份有限公司 39萬8662元 見調解卷第46-51頁 4 中國信託商業銀行股份有限公司 378萬1703元 見調解卷第52-53頁 5 國泰世華商業銀行股份有限公司 241萬4190元 見調解卷第55-60頁 6 良京實業股份有限公司 116萬8056元 見調解卷第86-88頁 7 玉山商業銀行股份有限公司 53萬7950元 見調解卷第89-93頁 8 滙誠第二資產管理股份有限公司 98萬3158元 見調解卷第94-99頁 9 花旗(台灣)商業銀行股份有限公司 130萬7717元 見調解卷第59頁、本院卷第25頁 10 遠東國際商業銀行股份有限公司 136萬8896元 見調解卷第59頁、本院卷第25頁  合計（新臺幣） 1514萬2822元